臺灣彰化地方法院民事判決　九十三年度訴字第四四號
　　原　　　告　丙○○
　　被　　　告　乙○
　　訴訟代理人　甲○○
右當事人間請求租佃爭議事件，經本院於民國九十三年四月二十三日言詞辯論終結，
判決如左：
    主      文
原告之訴駁回。
訴訟費用由原告負擔。
    事      實
甲、原告方面：
一、聲明：
  (一)確認兩造間就彰化縣彰化市○○○段渡船頭小段六三之一四地號、地目田、面積
    二百十五平方公尺土地（下稱系爭土地）之租賃契約不存在。
  (二)被告應將系爭土地返還予原告。
二、陳述：
  (一)系爭土地原係訴外人即原告之父蕭旺陞所有，蕭旺陞於民國四十一年十一月十八
    日出租予訴外人陳羅漢，並簽訂臺灣省彰化縣私有土地租賃契約（下稱系爭租賃
    契約），約定期間自四十一年十一月一日起至四十三年十二月三十一日止，共二
    年一個月，以稻穀九十一臺斤為第一期租額，惟承租人與出租人均未在租賃契約
    上簽名或蓋章，市公所主辦人員亦未簽名或蓋章。又系爭租賃契約於四十三年底
    租賃期限屆滿後，至七十三年底，陳羅漢與其繼承人陳賜榮並未辦理續租，雙方
    處於無租賃契約狀態。嗣於七十四年間，彰化縣政府始依耕地三七五減租條例第
    二十條規定，核定准自七十四年一月一日起至七十九年十二月三十一日止，續約
    六年，惟依民法第四百五十條第一項、耕地三七五租約清理要點第七條第一項、
    耕地三七五減租條例第二十條之規定，續約應限於租約期滿時，且續約期限為租
    約期滿翌日起四十五日內。因此，彰化縣政府於七十四年一月一日在無租賃契約
    狀態所核定之續約，係違法核定。又系爭租賃契約續租於七十九年底租賃期限屆
    滿後，陳賜榮亦未辦理續租，直至八十六年間，彰化縣政府始核定准自八十六年
    一月一日起至九十一年十二月三十一日止續約六年，亦屬違法。系爭租賃契約於
    四十三年底租賃期限屆滿時，契約當事人均未申請續訂租約，彰化市公所本應依
    耕地三七五租約清理要點第七條第二項之規定，逕為辦理租約註銷登記，並於登
    記結果公告三十日，以書面通知出租人及承租人，詎彰化縣政府與彰化市公所應
    作為而不作為，致未註銷系爭租賃契約，是前開二次單方續訂租約應均屬無效。
    再者，蕭旺陞已於七十五年四月十八日死亡，其繼承人即原告尚未辦理繼承登記
    ，彰化縣政府即遽予核准續約，顯然違反臺灣省耕地租約登記辦法第二條第四款
    之規定，亦屬無效。因此，系爭土地已無租佃之事實，應依耕地三七五租約清理
    要點第十一條第五款之規定，逕為租約註銷登記。
  (二)原告自四十一年至今未曾收受任何租金，原告要求收回系爭土地自耕。而被告雖
    於九十一年十二月九日將租金提存於臺灣臺中地方法院，惟系爭租約前開二次單
    方續約均為不合法，原告自無法受領上開租金
  (三)對被告抗辯之陳述：
  1.原告並未曾繳納水利費，而原告之父蕭旺陞曾否繳納，原告不知情。
　2.蕭旺陞於七十五年死亡後，系爭土地由原告單獨繼承。原告知道系爭土地由被告
　　使用，但因面積小、租金少，所以並未向被告催討。
  3.被告沒有在租賃契約屆滿時續約，原告也沒有向被告為終止租賃契約之表示。
三、證據：土地登記謄本影本一紙、租約影本一紙、戶籍謄本影本一紙、除戶謄本影
    本一紙為證。
乙、被告方面：
一、聲明：
    如主文所示。
二、陳述：
  (一)被告係依法定程序與彰化市公所指示辦理續租，且原告亦未曾表示異議。
  (二)系爭土地原由承租人以代替出租人繳納水利費之方式充作租金，後來雖水利費無
    須繳納，但被告找不到原告，所以才未繳納租金。原告繼承系爭土地後，均未曾
    向被告收取租金，亦未催告。嗣於九十一年間，被告要求原告協同辦理繼承與續
    租登記，然為原告所拒，被告始向臺灣臺中地方法院提存租金，原告主張終止租
    約，自無理由。
　(三)原告居住在豐原，且無耕作系爭土地之能力，是其調解時，主張收回自耕，亦無
　　理由。
三、證據：提出耕地承租繼承拋棄書與戶籍謄本各一件、彰化市公所七一彰市義民字
    第三八六六、三八六七、三八七三號函影本各一紙為證。
丙、法院依職權向彰化縣政府、彰化市公所調取系爭土地之耕地三七五租約與續租之
    相關資料。
    理      由
一、原告起訴主張：坐落彰化縣彰化市○○○段渡船頭小段六三之一四號、地目田、
    面積二百十五平方公尺土地，原係原告之父蕭旺陞所有，蕭旺陞於四十一年十一
    月十八日出租予訴外人陳羅漢，並簽訂臺灣省彰化縣私有土地租賃契約，約定期
    間自四十一年十一月一日起至四十三年十二月三十一日止，惟蕭旺陞、陳羅漢、
    彰化市公所主辦人員均未在租賃契約書上簽名或蓋章。又系爭租賃契約於四十三
    年底租賃期限屆滿後，至七十三年底，陳羅漢與其繼承人陳賜榮並未辦理續租，
    彰化市公所即應逕行辦理租約註銷登記，並於登記結果公告三十日，以書面通知
    出租人及承租人，詎彰化市公所竟未依法註銷系爭租賃契約。嗣於七十四年間，
    彰化縣政府在無租賃契約之狀態下，逕行核定准許系爭租賃契約自七十四年一月
    一日起至七十九年十二月三十一日止，續約六年，顯屬違法；系爭租賃契約核定
    續租至七十九年底租賃期限屆滿後，陳賜榮亦未辦理續租，彰化市公所未辦理租
    約註銷登記，至八十六年間，彰化縣政府復在無租賃契約狀態下，核定准許系爭
    租賃契約自八十六年一月一日起至九十一年十二月三十一日止，續約六年，亦屬
    違法；且蕭旺陞於七十五年四月十八日死亡後，系爭土地由原告單獨繼承，於八
    十九年一月十七日原告辦理繼承登記前，彰化縣政府即逕行核准續訂租約，亦屬
    違法；是以彰化縣政府所為前開二次續訂租約均屬違法，應認無效，兩造就系爭
    土地之租賃契約並不存在。再者，原告自四十一年起均未曾收受任何租金，依法
    亦得終止系爭租賃契約。因此，原告基於所有人物上請求權之法律關係，請求：
    (一)確認兩造間就原告所有系爭土地之租賃契約不存在；(二)被告應將系爭土地返還
    予原告等語。被告則以：(一)被告係依法定程序與彰化市公所指示辦理續租，且原
    告亦未曾表示異議。(二)系爭土地原出租人蕭旺陞要求原承租人陳羅漢與陳賜榮以
    代繳水利費之方式，抵充租金。嗣原告繼承系爭土地後，雖無需繳納租金，然因
    陳賜榮與被告均不知原告住居所，且原告亦未曾向被告催告收取租金，陳賜榮與
    被告始未繳納租金。(三)原告居住在豐原，顯無耕作系爭土地之能力，不得要求收
    回自耕等語，資為抗辯。
二、按確認法律關係之訴，非原告有即受確認判決之法律上利益者，不得提起之，民
    事訴訟法第二百四十七條第一項前段定有明文。又所謂即受確認判決之法律上利
    益，係指因法律關係之存否不明確，致原告在私法上之地位有受侵害之危險，而
    此項危險得以對於被告之確認判決除去之者而言（最高法院四十二年台上字第一
    ○三一號判例意旨參照）。經查，本件原告主張系爭租賃契約不存在，為被告所
    否認，而系爭土地現由被告所耕作，被告並持有臺灣省彰化縣私有土地租約書，
    足見系爭租賃契約之存否顯不明確，原告在私法上之地位有受侵害之危險，且此
    項危險得以對被告提起確認判決除去，揆諸上開說明，原告提起本件確認之訴，
    即有受確認判決之法律上利益，合先敘明。
三、兩造不爭執之事實：
  (一)系爭土地原係原告之父蕭旺陞所有，蕭旺陞於七十五年四月十八日死亡後，系爭
    土地由原告單獨繼承，並於八十九年一月十七日辦理繼承登記，並有土地登記謄
    本影本、戶籍謄本影本、除戶謄本影本在卷可稽。
  (二)系爭土地原由原告配偶陳賜榮之父陳羅漢耕作，陳羅漢於六十九年十月二十二日
    死亡後，系爭土地之承租權由陳賜榮單獨繼承，並繼續耕作，陳賜榮於九十一年
    六月十日死亡後，系爭土地之承租權由被告單獨繼承，並繼續耕作，此有戶籍謄
    本影本、戶籍登記簿影本、耕地承租繼承拋棄書影本在卷可考。
  (三)蕭旺陞於四十一年十一月十八日將系爭土地出租予陳羅漢，並簽訂臺灣省彰化縣
    私有土地租約，約定期間自四十一年十一月一日起至四十三年十二月三十一日止
    ，此有臺灣省彰化縣私有土地租約影本在卷為憑。
  (四)系爭租賃契約於四十三年底租賃期限屆滿後，至七十三年底，陳羅漢與其繼承人
    陳賜榮並未辦理續租；於七十四年間，彰化縣政府核定准許系爭租賃契約自七十
    四年一月一日起至七十九年十二月三十一日止，續約六年；續租至七十九年底租
    賃期限屆滿後，陳賜榮亦未辦理續租；於八十六年間，彰化縣政府復核定准許系
    爭租賃契約自八十六年一月一日起至九十一年十二月三十一日止，續約六年；此
    有臺灣省彰化縣私有土地租約影本在卷可佐。
  (五)原告繼承系爭土地後，陳賜榮與被告均未繳納租金予原告，原告雖知悉系爭土地
    由陳賜榮與被告耕作，但並未向陳賜榮或被告催告收取租金。
四、原告主張：系爭租賃契約未經原出租人蕭旺陞與承租人陳羅漢簽名或蓋章，且彰
    化縣政府在租賃期限屆滿後，原告辦理繼承登記前，所為核准續訂租約，均不合
    法，兩造就系爭土地之租賃契約並不存在等語，為被告所否認。經查：
  (一)按稱租賃者，謂當事人約定，一方以物租與他方使用收益，他方支付租金之契約
    ，民法第四百二十一條一項定有明文。又租賃契約，乃諾成契約與不要式契約，
    而耕地三七五減租條例第六條第一項雖規定：「本條例施行耕地租約應一律以書
    面為之；租約之訂立、變更、終止或換訂，應由出租人會同承租人申請登記。」
    ，惟此項書面限制條款，係為保護佃農及謀舉證上便利而設，僅為契約內容之證
    明，並非租賃契約之成立要件或生效要件，倘契約當事人所為約定符合民法第四
    百二十一條之規定，即令未經訂立書面，仍不得謂當事人間無租賃關係存在。本
    件原告之父蕭旺陞於四十一年十一月十八日將系爭土地出租予訴外人陳羅漢，並
    簽訂臺灣省彰化縣私有土地租約，約定期間自四十一年十一月一日起至四十三年
    十二月三十一日止，且系爭土地自四十一年起，先後由原告配偶陳賜榮之父陳羅
    漢、原告配偶陳賜榮、原告耕作至今之事實，業如前述，堪認蕭旺陞與陳羅漢於
    四十一年間，就系爭土地確已成立租賃契約之合意。至於原告另主張：蕭旺陞、
    陳羅漢、彰化市公所主辦人員均未在租約上簽名或蓋章等語，縱認為真實，亦僅
    能證明蕭旺陞與陳羅漢就系爭土地之租賃契約並未訂立書面之事實，揆諸前開說
    明，蕭旺陞與陳羅漢就系爭土地所達成租賃契約之合意，仍屬有效，並不因其等
    未訂立書面而受影響。
  (二)按承租人於租期屆滿後仍為租賃耕地之耕作收益，而出租人不即表示反對之意思
    ，依耕地三七五減租條例第一條適用民法第四百五十一條之規定，視為以不定期
    限繼續契約，雖其租佃期間可由兩造續訂，但依同條例第五條規定不得少於六年
    ，兩造租賃關係既在存續中，則出租人縱能自任耕作，要不能謂有收回耕地之原
    因（最高法院四十七年度臺上字第一五六八號判例意旨參照）。本件系爭租賃契
    約於四十三年底租賃期限屆滿後，仍由陳羅漢持續耕作系爭土地等情，業如前述
    ，且原告亦未主張或提出證據證明蕭旺陞曾表示反對之意思，則依上開說明，蕭
    旺陞與陳羅漢就系爭土地之租賃契約自四十四年一月一日起，應視為以不定期限
    繼續契約。又蕭旺陞於七十五年四月十八日死亡後，系爭土地由原告單獨繼承；
    陳羅漢於六十九年十月二十二日死亡後，系爭土地之承租權由陳賜榮單獨繼承，
    並繼續耕作，陳賜榮於九十一年六月十日死亡後，系爭土地之承租權由被告單獨
    繼承，並繼續耕作等情，業如前述，亦即蕭旺陞與陳羅漢就系爭租賃契約之出租
    人與承租人地位，即分別由原告與被告所繼承，是以兩造間就系爭土地確有租賃
    契約存在，自堪認定。至原告雖主張：彰化縣政府在租賃期限屆滿後，原告辦理
    繼承登記前，所為核准續訂租約，並不合法等語。惟按耕地三七五減租條例第六
    條第一項載「本條例施行後耕地租約應一律以書面為之，租約之訂立、變更、終
    止或換訂，應由出租人會同承租人申請登記」云云，係為保護佃農及謀舉證上便
    利而設，非謂凡租約之訂立、變更、終止或換訂，須經登記，始能生效（最高法
    院五十一年度臺上字第二六二九號判例意旨參照）。因此，彰化縣政府在租賃期
    限屆滿後，所為租約之核定、登記或註銷，縱有原告所稱不合法之情形，亦僅屬
    行政機關本於登記業務管理所為行政措施是否合法之問題，與兩造間租賃契約之
    存在與否，不生影響。
  (三)綜上所述，原告上開主張，並無可採；兩造就系爭土地確有租賃關係存在，應堪
    認定。
五、原告復主張：原告自四十一年起均未曾收受任何租金，依法亦得終止系爭租賃契
    約等語，則為被告所否認，並以前詞置辯。按耕地租約在租佃期限未屆滿前，如
    有地租積欠達兩年之總額時，出租人得終止租約，耕地三七五減租條例第十七條
    第一項第三款固有明文。惟按地租之收額、種類、成色標準、繳付日期與地點及
    其他事項，應於租約內訂明，同條例第七條前段定有明文。依卷附臺灣省彰化縣
    私有土地租約影本所載，蕭旺陞與陳羅漢於四十一年所訂定租賃契約，地租繳付
    地點載明為彰化縣彰化市三村里六鄰；又四十一年訂定系爭租賃契約時，蕭旺陞
    住所為臺中縣豐原市○村里○鄰○村路五號，陳羅漢住所則為彰化縣彰化市三村
    里六鄰三村莊四七號，此有除戶謄本影本、戶籍登記簿影本在卷可稽，可見系爭
    租賃契約所約定地租清償地為承租人之住所，性質上即屬往取債務。按耕地出租
    人以承租人積欠地租達兩年之總額為原因終止租約，應依民法第四百四十條第一
    項規定，定相當期限催告承租人支付，於往取債務，並須於催告期滿，至承租人
    之住所收取，承租人仍不為支付，出租人始得終止租約（最高法院八十六年度臺
    上字第三三二四號判例意旨參照）；民法第四百四十條第一項之規定，於出租人
    依耕地三七五減租條例第十七條第一項第三款終止契約時，亦適用之。系爭租賃
    契約之租金，既屬往取債務，則必須出租人於清償期屆滿後至承租人住所收取時
    ，承租人拒絕清償，始負給付遲延之責任，倘出租人未赴承租人住所收取，只構
    成出租人受領遲延，承租人不負給付遲延之責任。本件原告既自承於繼承系爭土
    地後，未曾向陳賜榮或被告催告收取租金，且原告亦未主張或提出證據，足資證
    明在原告繼承系爭土地前，其被繼承人蕭旺陞曾向陳羅漢或陳賜榮催告收取租金
    之事實，按諸上開說明，縱使原告所主張陳羅漢、陳賜榮、被告未曾繳納租金等
    語屬實，亦僅屬蕭旺陞與原告受領遲延，陳羅漢、陳賜榮、被告不負給付遲延之
    責任。因此，原告主張：依耕地三七五減租條例第十七條第一項第三款規定，終
    止系爭租賃契約等語，自屬無據。
六、按所有人對於無權占有或侵奪其所有物者，得請求返還之，民法第七百六十七條
    前段固有明文。本件原告雖為系爭土地所有人，惟兩造就系爭土地既有租賃契約
    存在，均如前述，則被告占有系爭土地從事耕作，即屬有權占有，是原告請求被
    告將系爭土地返還予原告，顯與前開規定不符，並無可採。
七、從而，原告基於所有人物上請求權之法律關係，請求：(一)確認兩造間就原告所有
    系爭土地之租賃契約不存在；(二)被告應將系爭土地返還予原告，均無理由，應予
    駁回。
據上論結：原告之訴為無理由，依民事訴訟法第七十八條，判決如主文。
中　　　華　　　民　　　國　　九十三　　年　　　五　　　月　　　七　　　日
                                        臺灣彰化地方法院民事第二庭
~B審判長法官　何志通
~B　　　法官　周莉菁
~B　　　法官　鄭舜元
右為正本係照原本作成。
如對本判決上訴，應於判決送達後二十日內向本院提出上訴狀。
中　　　華　　　民　　　國　　九十三　　年　　　五　　　月　　　十　　　日
~B法院書記官　卓俊杰
